【裁判字號】    98,上更(一),206
【裁判日期】    990316
【裁判案由】    違反槍砲彈藥刀械管制條例
【裁判全文】
臺灣高等法院高雄分院刑事判決     98年度上更(一)字第206號
上  訴  人
即  被  告  甲○○
選任辯護人  柳聰賢律師
上列上訴人因違反槍砲彈藥刀械管制條例案件，不服臺灣屏東地
方法院95年度訴字第419 號中華民國96年1月11日第一審判決（
起訴案號：臺灣屏東地方法院檢察署95年度偵字第1774號），提
起上訴，判決後，經最高法院發回更審，本院判決如下：
    主  文
原判決撤銷。
甲○○無罪。
    理  由
一、公訴意旨以：甲○○明知非經中央主管機關許可，不得擅自
    持有具殺傷力之各式槍砲。其於民國（下同）94年8 月間某
    日，在屏東縣林邊鄉○○村○○路魚塭工寮內，發現姓名年
    籍不詳之成年人所有具有殺傷力之非制式空氣長槍1 枝（含
    瞄準器及瓦斯鋼瓶各1 個，槍枝管制編號高鑑0000000000號
    ），竟未經許可而無故持有上開玩具空氣長槍，並將之藏放
    於上開工寮房間門內旁處。嗣於95年3 月8 日12時30分許，
    為警前往上址告知戶籍遷移事項時當場查獲，自工寮房間門
    旁處扣得上開非制式空氣長槍，另自工寮房間床頭處扣得甲
    ○○所有供施用毒品器具玻璃球吸食器1 組（施用毒品部分
    由檢察官另行偵查），始悉上情，因認被告甲○○不無涉犯
    槍砲彈藥刀械管制條例第8 條第4 項之未經許可持有可發射
    金屬具有殺傷力之空氣長槍罪嫌云云。
二、按犯罪事實，應依證據認定之，無證據不得認定犯罪事實；
    又不能證明被告犯罪者，應諭知無罪之判決；刑事訴訟法第
    154 條第2 項、第301 條第1 項分別定有明文。次按認定不
    利於被告之證據須依積極證據，苟積極證據不足為不利於被
    告事實之認定，即應為有利被告之認定，更不必有何有利之
    證據；又犯罪事實之認定，應憑證據，如無相當之證據，或
    證據不足以證明，自不得以推測或擬制之方法，以為裁判之
    基礎；又依刑事訴訟法第161 條第1 項之規定：檢察官就被
    告犯罪事實，應負舉證責任，並指出證明之方法，因此，檢
    察官對於起訴之犯罪事實，應負提出證據及說服之實質舉證
    責任，倘其所提出之證據，不足為被告有罪之積極證明，或
    其指出證明之方法，無從說服法院以形成被告有罪之心證，
    基於無罪推定之原則，自應為被告無罪判決之諭知（最高法
    院30年上字第816 號判例、40年台上字第86號、92年台上字
    第128 號判例參照）。又按刑事法上所稱之持有，乃指行為
    人以支配之意思，將物品置於自己事實上得為實力支配下之
    狀態而言，故「持有」云者，必須行為人對該財物有支配之
    意思，並實際上已將之移入於自己事實上得為支配之狀態，
    始足當之（最高法院74年台上字第3400號判例參照）。
三、公訴人認被告甲○○涉有未經許可持有可發射金屬具有殺傷
    力空氣槍之犯行，無非係以該空氣槍係經警在前揭工寮查獲
    ，而被告自承其一人居住於該工寮已約8 個月，並有將該槍
    擦拭，則該槍顯已在被告持有中，再該槍經高雄縣政府警察
    局鑑定結果，認可發射6MM 之彈丸，3 次實際試射之測速，
    單位面積動能分別為38.36 、38.85 、40.34 焦耳/ 平方公
    分，均超過內政部警政署刑事警察局（下稱刑事警察局）所
    認定足以穿入人體皮肉層之20焦耳等情，為其論據。訊據被
    告甲○○固坦承於上揭時地為警於工寮房間門旁查獲上開空
    氣長槍1 枝，惟堅決否認有何持有空氣長槍犯行，辯稱：當
    初伊搬進工寮房間內時，該空氣長槍就放在房間門旁，聽伊
    老闆「坤仔」說係前任魚塭的陳姓承租人留下來的，伊一直
    沒有用過上開空氣長槍，且該扣案槍枝係坊間隨處得以購得
    之玩具槍，僅可打BB彈，並無殺傷力云云。
四、經查：
  (一)扣案之長槍一支，為玩具瓦斯長槍，此經屏東縣警察局東港
    分局於刑事案件報告書所載明，檢察官於起訴書亦認定該槍
    枝為非制式之空氣長槍，則該扣長槍既係非制式之玩具瓦斯
    槍，坊間自可隨意購得，應無可疑。茲所應審究者，乃該槍
    枝有無殺傷力，及被告有無持有槍枝之故意及犯行。
  (二)按槍砲彈藥刀械管制條例第4 條第1 項第1 款規定之槍砲，
    係指具有殺傷力之各式槍砲而言。又槍枝殺傷力之標準，係
    在最具威力之適當距離，以彈丸可穿入人體皮肉層之動能為
    基準，亦即如其機械性能良好，於裝填子彈適當（即裝填底
    火、適量火藥及金屬彈丸等使成為適合個案槍枝擊發，構成
    完整之土造子彈），其最具威力之發射動能，達20焦耳/平
    方公分以上，即足以穿入人體皮肉層，而得認具有殺傷力（
    最高法院95年台上字第45、2966號、97年台上字第314 號判
    決參照）。
  (三)本件扣案之槍枝為空氣槍，並非一般具有底火之子彈而以撞
    針撞擊底火引爆產生之動能推動彈頭之槍枝，有該槍枝扣案
    及照片附卷可稽（見警卷第18、19頁）。而就空氣槍而言，
    因所使用之彈丸並無底火，需藉由外來高壓氣體之推動，使
    其彈丸得以射出，則其彈丸射速之高低，除受其使用高壓氣
    體鋼瓶容量大小所產生推進力量大小不同之影響外，尚與所
    使用之彈丸重量輕重所造成之動能有關，故就空氣槍有無殺
    傷力之認定，應以合適之彈丸、鋼瓶試射結果而為各別之認
    定。
  (四)上開槍枝經屏東縣警察局委請高雄縣政府警察局鑑試課鑑定
    結果，固認定該槍枝係非制式空氣長槍，以小型二氧化碳鋼
    瓶內氣體為發射動力，可發射直徑約6MM 彈丸；經實際試射
    ，測得鋼珠（直徑約6MM 、重0.88公克）之發射速度分別為
    157 、158 、161 公尺/ 秒，計算其動能分別為10.85 、10
    .98 、11.41 焦耳，單位面積動能分別為38.36 、38.85 、
    40.34 焦耳/ 平分公分，已超越刑事警察局對活豬作射擊結
    果，彈丸單位面積動能達24焦耳/ 平方公分，則足以穿入豬
    隻皮肉層及日本科學研究所以單位面積動能達20焦耳/ 平方
    公分足以穿入人體皮肉層之數據，有高雄縣警察局槍彈鑑定
    書影本一份在卷可稽（見偵查卷第16～20頁）；惟上開扣案
    之長槍係玩具長槍，已如前述，該長槍「未發現有土、改造
    情形」，亦為前揭鑑定書所認定。警方扣押之物品僅有扣案
    之長槍及瓦斯鋼瓶空瓶，除此之外並未查扣任何鋼珠子彈，
    也無任何其他可用之瓦斯鋼瓶，亦有扣押目錄表及查獲照片
    二幀可考（見警卷第11、18頁）。按查扣之鋼瓶既係空瓶，
    無法形成任何推動力，又無任何鋼珠子彈，主、客觀上顯然
    無法發射子彈，高雄縣政府警察局鑑定時，係自行加入鋼珠
    （直徑6MM 、重0.88公克）及全新瓦斯鋼瓶，而鑑定時所用
    之彈丸材質愈重，依重力加速度物理定律所鑑定出之焦耳愈
    大，則能否依上開鑑定結果，遽認扣案之長槍具殺傷力，實
    值滋疑。
  (五)本院前審經再將該扣案空氣長槍送請法務部調查局鑑定，該
    局鑑定結果，以「送鑑12g 容量CO2 鋼瓶內氣體用罄（如照
    片三）且未附送彈丸以供試射；經換裝12g 容量CO2 鋼瓶，
    並取坊間供遊戲類槍枝使用之直徑6MM 重約0.26g 塑膠材質
    BB彈丸（如照片四）裝填實際試射，經試射6 發並以彈速測
    定儀於槍口前方1 公尺處測得發射彈丸均速每秒約193.176
    公尺，經換算發射彈丸（彈丸重0.26公克，直徑6MM ）單位
    面積17.13 焦耳/ 平方公分，未超出日本科學警察研究所之
    研究，發射彈丸單位面積動能達20焦耳/ 平方公分即足以進
    入人體皮肉層」，則認扣案空氣長槍並無殺傷力，有該局96
    年5 月18日調科字第09600212840 號鑑定通知書附卷足憑
    （見本院上訴字卷第61頁）；該鑑定雖有「另取直徑6MM 、
    重約0.88g 之金屬彈丸（如照片五）裝填於送鑑槍枝實際試
    射，經試射4 發並以彈速測定儀於槍口前方1 公尺處測得發
    射彈丸速度最高每秒約198.874 公尺，經發射彈丸（彈丸重
    0.88公克、直徑6MM ）單位面積動能最低約25.06 焦耳/ 平
    方公分、最高約61.54 焦耳/ 平方公分，4 發金屬彈丸單位
    面積動能均達20焦耳/ 平方公分以上，超出日本科學警察研
    究所之研究，發射彈丸面積動能達20焦耳/ 平方公分即足以
    進入人體皮肉層。」之陳述，然此與高雄縣政府警察局前揭
    鑑定相同，係以直徑6MM 、重0.88公克彈丸試射之結果，與
    以坊間供遊戲空氣槍使用之BB彈測試結果，有甚大之差異，
    不能遽為該槍枝有殺傷力之認定，業如前述。
  (六)按「國家以法律限制人民自由權利者，法律規定所使用之概
    念，其意義依法條及立法目的，為受規範者所得預見，並可
    經由司法審查加以確認，即與法律明確性原則無違，迭經本
    院解釋在案。系爭規定所謂之殺傷力，依據一般人民日常生
    活與語言經驗，應能理解係指彈丸擊中人體可對皮膚造成穿
    透性傷害。而揆諸現行司法審判實務，亦係以其在最具威力
    之適當距離，以彈丸可穿入人體皮肉層之動能為槍械具殺傷
    力之基準（本院秘書長中華民國81年6 月11日秘台廳(二)字第
    06985 號函參照。法院於具體個案中，並審酌專業鑑定機關
    對槍砲發射動能之鑑定報告，據以認定槍砲是否具殺傷力，
    是系爭規定以是否具有殺傷力為構成要件，其意義為受規範
    者所得預見，亦得經司法審查予以確認」，為司法大法官會
    議於98年12月25日釋字第699 號解釋理由書所論述。本件被
    告甲○○受僱在前魚塭工作，縱在工寮內發現有他人留置工
    寮內之空氣長槍，而有把玩擦拭之行為，然旋即放置原處，
    此僅偶然經手，迅即脫離之舉，難認其主觀上有占有之意思
    ，客觀上猶難認有足以顯示係實現其占有物上權利之行為，
    即非刑法上所謂之持有。退一步言之，縱認被告有持有該空
    氣長槍之行為，然本案在被告居住之魚塭工寮並無查扣任何
    6MM 、0.88g 之金屬彈丸，且當時12g 容量CO2 鋼瓶內氣體
    已用罄，已如前述，被告既無氣瓶、彈丸可試射，自難知悉
    扣案槍枝有殺傷力；更何況以BB彈測試及以0.88公克鋼珠測
    試之結果，既有不同，自難遽以高雄縣政府警察局及法務部
    調查局自行取用0.88公克鋼珠測試結果，而為被告犯罪之依
    據。
五、綜上所述，本件扣案之空氣長槍既為坊間得以購買之玩具空
    氣槍，是否具有殺傷力已有可疑，猶乏證據足以證明被告明
    知該槍枝具殺傷力而予以持有之犯意；被告被訴犯罪即屬不
    能證明，原審未予詳察，遽予論罪科刑，自有未洽，被告上
    訴否認犯罪，而指摘原判決不當，非無理由，應由本院將原
    判決撤銷，諭知被告甲○○無罪。
據上論結，應依刑事訴訟法第369條第1項前段、第364條、第301
條第1項，判決如主文。
本案經檢察官陳國全到庭執行職務。
中    華    民    國    99    年    3     月    16    日
                  刑事第四庭    審判長法  官  蕭權閔
                                      法  官  李嘉興
                                      法  官  陳吉雄
以上正本證明與原本無異。
如不服本判決應於收受本判決後10日內向本院提出上訴書狀，其
未敘述上訴理由者，並得於提起上訴後10日內向本院補提理由書
狀（均須按他造當事人之人數附繕本）「切勿逕送上級法院」。
中    華    民    國    99    年    3     月    17    日
                                      書記官  郭蘭蕙

司法院資訊處製作；財團法人民間司法改革基金會備份。
